【裁判字號】    99,台上,1303
【裁判日期】    990715
【裁判案由】    請求撤銷仲裁判斷
【裁判全文】
最高法院民事判決            九十九年度台上字第一三○三號
上  訴  人  興松有限公司
法定代理人  甲○○
訴訟代理人  陳永昌律師
被 上訴 人  台南市政府
法定代理人  乙○○
上列當事人間請求撤銷仲裁判斷事件，上訴人對於中華民國九十
九年二月二十六日台灣高等法院高雄分院第二審更審判決（九十
七年度上更(一)字第二二號），提起上訴，本院判決如下：
    主  文
上訴駁回。
第三審訴訟費用由上訴人負擔。
    理  由
本件上訴人主張：訴外人泉安營造事業有限公司（下稱泉安公司
）於民國八十二年四月二十七日向被上訴人承攬「台南市○○路
地○街新建工程中之土木、建築部分工程」（下稱系爭工程）後
，已相繼於八十六年三月十二日及同年十二月十二日轉由訴外人
萬裕營造工程股份有限公司（下稱萬裕公司）及伊概括承受。嗣
被上訴人於八十七年二月二十五日以伊未合法受讓系爭工程契約
為由，拒絕伊施作系爭工程，並於伊在同年月二十七日退出工地
時，拒絕返還伊放置於工地現場之機具設備、材料及賠償伊所受
之損害，伊於九十三年間提付中華民國仲裁協會仲裁，該協會仲
裁庭雖作成九十三年度仲聲愛字第七三號仲裁判斷書（下稱系爭
仲裁判斷），駁回伊之聲請，惟系爭仲裁判斷先認兩造間就請求
返還系爭機具等爭議，無仲裁協議存在，於程序上駁回伊全部之
聲請，繼於理由中為伊之請求無理由之實體判斷，故仲裁協會駁
回伊之聲請，顯與仲裁協議之標的無關，逾越協議之範圍。且主
任仲裁人吳光陸、仲裁人黃正彥未告知渠等與被上訴人之關係，
執行職務又有偏頗之情事，經伊聲請迴避，於另一仲裁人林崑城
作成應予迴避之決定後，仍不迴避，繼續作成系爭仲裁判斷書，
亦有違仲裁法規定。爰依仲裁法第四十條第一項第一款、第二款
、第四款、第五款、第三十八條第一項第一款規定，求為撤銷系
爭仲裁判斷之判決。
被上訴人則以：兩造間既無仲裁協議之約定，上訴人提付仲裁，
仲裁庭予以程序駁回，並無不當。況仲裁事件之判斷有其特殊性
，仲裁庭於仲裁法未規定之情形下，併就程序及實體爭執事項駁
回上訴人之聲請，該實體事項部分，又僅屬一併敘明之性質，不
發生實體效力，即無違誤可言，自不構成撤銷之理由。至於上訴
人聲請主任仲裁人吳光陸、仲裁人黃正彥迴避，業經裁定駁回確
定，其據此請求撤銷系爭仲裁判斷，亦無理由等語，資為抗辯。
原審審理結果以：按當事人間得否進行仲裁程序，依仲裁法第一
條第三項規定，即應取決於當事人間是否有書面仲裁協議而定。
查被上訴人於八十二年四月二十七日與泉安公司、中興電工機械
股份有限公司、承安實業股份有限公司、開立工程股份有限公司
、漢偉股份有限公司訂立工程契約，由該五公司承作「台南市○
道○○○路拓寬及地下街、地下停車場新建工程」，泉安公司負
責其中之土木、建築部分工程，以萬裕公司為連帶保證人，八十
六年三月十二日泉安公司發生財務困難，經徵得被上訴人之同意
後，由萬裕公司承受系爭工程契約，繼續履行系爭工程之施作，
而上訴人為實際現場施作系爭工程之包商，故由上訴人擔任萬裕
公司施作系爭工程契約之連帶保證人，為兩造所不爭執。依被上
訴人於八十六年十二月五日召開之協調會議紀錄，雖可認被上訴
人係與包括萬裕公司在內之五家承攬廠商訂有仲裁協議。惟上訴
人並未參加該協調會，其雖主張因與萬裕公司有契約承擔，而與
被上訴人亦成立仲裁協議。惟按當事人之一方將其因契約所生之
權利義務，概括的讓與第三人承受者，係屬契約承擔，與單純的
債權讓與不同，非經他方之承認，對他方不生效力（最高法院七
十三年台上字第一五七三號判例參照）。查萬裕公司因財務發生
問題，乃由萬裕公司及上訴人分別於八十六年十一月二十二日、
同年十二月六日去函被上訴人表明讓與萬裕公司工程契約現有及
將來所生之一切債權、法定抵押權、利息、損害賠償，履約擔保
等予連帶保證人兼包商之上訴人。該函僅係彼等間債權讓與通知
。被上訴人於八十六年十二月十二日召開研商台南市○○路地○
街、地下停車場興松有限公司履行保證責任協調會，討論上訴人
承接萬裕公司就系爭工程所有債權債務等。會議作成結論，其中
第二、三點為：保證銀行查出萬裕公司財務已有問題，被銀行拒
絕往來，恐有假扣押將影響系爭工程，所以由保證廠商（興松公
司）接手，其接手協議書詳細內容另定，當日僅係原則性討論。
上訴人與被上訴人手續未完成前，現場工程由保證廠商上訴人繼
續施工，以維安全。萬裕公司於開會當日同意債權、債務由上訴
人接手，工程款從今起由上訴人請領等語。顯見被上訴人所為之
承認，附有兩造須簽訂協議書，上訴人始取得承接萬裕公司施作
系爭工程地位之停止條件。上訴人主張依上開協調會議，上訴人
已概括承受萬裕公司與被上訴人間之系爭工程契約，被上訴人已
承認兩造間成立契約承擔，及簽訂協議書僅係被上訴人之行政程
序云云，均非可採。兩造於上開會議結束後，並未完成簽訂協議
書程序，已經証人即製作該會議紀錄之葉泉林証述甚明。且依漢
茵工程顧問股份有限公司（下稱漢茵公司）八十七年二月十六日
漢茵地街字第八七○二一六號函兩造及萬裕公司記載有關系爭工
程承包營造廠商法定程序問題、工程進度及工地安全問題事宜，
表明：被上訴人與上訴人應簽訂之協議書（視同契約）至今未完
成法定程序。因此上訴人並未接手進駐工地，現場施工人員仍全
為萬裕公司職員，現離職者甚多，已不足以維護工地正常運作，
依當時狀況恐亦無法維持工地安全。上開會議結論雖決議已施作
部分請款手續由上訴人辦理具領，並已辦理兩次估驗計價，但上
訴人應於計價日前二十一日內提送施工計劃書及工期延期申請書
，並即時派員進駐工地繼續施工、維護工地安全，其均未辦理，
且屢催不應，另第四十九期計價中，因審計室查察工地點出應改
善之處，目前正在檢核改善情形，視改善狀況依全額計價、扣款
計價或不准辦理計價等問題。被上訴人乃於八十七年二月二十五
日邀集上訴人及其他相關廠商，再召開台南市○○路地○街漢茵
公司八十七年二月十六日漢茵地街字第八七○二一○、八七○二
一六號函所提問題協調會議，該次會議紀錄記載：……萬裕公司
表示八十六年十二月十二日會議結論如維持不變，上訴人正式簽
訂協議書由上訴人承接，如不同意，萬裕公司願意並有能力繼續
完成等語。嗣萬裕公司於八十七年二月二十七日繼續施作系爭工
程，上訴人並於同日函被上訴人、萬裕公司陳報因萬裕公司於八
十七年二月二十七日派員進駐接管工地，接續施工，並要求上訴
人退出，其乃予撤離等語。其於退出工地前，兩造確實未簽訂協
議書，被上訴人承認上訴人承接萬裕公司地位施作系爭工程之停
止條件並未成就，上訴人並未取得承接萬裕公司施作系爭工程之
資格，仍僅係擔任萬裕公司施作系爭工程之連帶保証人。又上訴
人向被上訴人領取第四十七期及第四十八期工程款，係依八十六
年十二月十二日協調會議結論，因兩造須完成簽訂協議書，上訴
人方能取得承接萬裕公司施作系爭工程地位，在簽訂期間，為顧
及工地安全及施工進度而由上訴人領取工程估驗款。故上訴人領
取第四十七期及第四十八期工程估驗款，亦不足為其已取得承接
萬裕公司施作系爭工程地位之有利論據。又上訴人於八十七年三
月十日興總字第一三四號函係其請求被上訴人給付第四十九期工
程估驗款，被上訴人八十八年十二月二日八八南市工土字第一四
○三○五號函，係函覆台灣高雄地方法院敘明工程款支付之經過
，均不足以証明被上訴人承認上訴人所主張之契約承擔。兩造間
復無約定得就系爭工程之爭議逕行提付仲裁，上訴人主張被上訴
人違約，提付仲裁，請求被上訴人賠償損害，經中華民國仲裁協
會駁回其聲請後，對仲裁判斷結果不服，提起本件訴訟，為無理
由等詞，為其心證所由得。爰維持第一審所為上訴人敗訴之判決
，駁回其上訴，經核於法洵無違背。上訴論旨，仍執陳詞，就原
審取捨證據、認定事實及解釋契約之職權行使，指摘原判決不當
，求予廢棄，非有理由。至上訴人於上訴理由中復謂：由於上訴
人為實際現場施作系爭工程之包商，故由上訴人擔任萬裕公司施
作系爭工程契約之連帶保證人，亦為原審兩造不爭執之事項，則
上訴人縱未合法承受系爭工程契約，亦無礙上訴人以保證廠商之
地位援引主債務人即萬裕公司對於被上訴人所得主張之仲裁契約
抗辯，對抗被上訴人云云，係上訴第三審所提出之新攻擊防禦方
法，依民事訴訟法第四百七十六條第一項之規定，本院不予斟酌
，附予敘明。
據上論結，本件上訴為無理由。依民事訴訟法第四百八十一條、
第四百四十九條第一項、第七十八條，判決如主文。
中    華    民    國  九十九  年    七    月   十五   日
                      最高法院民事第七庭
                          審判長法官  劉  福  聲
                                法官  鄭  玉  山
                                法官  黃  義  豐
                                法官  劉  靜  嫻
                                法官  袁  靜  文
本件正本證明與原本無異
                                      書  記  官
中    華    民    國  九十九  年    七    月  二十七  日
                                                     m

司法院資訊處製作；財團法人民間司法改革基金會備份。
